【裁判字號】    99,婚,169
【裁判日期】    990624
【裁判案由】    離婚
【裁判全文】
臺灣臺南地方法院民事判決              99年度婚字第169號
原      告  乙○○
被      告  甲○○
前當事人間請求離婚事件，經本院於民國99年6月10日言詞辯論
終結，判決如下：
    主      文
准原告與被告離婚。
訴訟費用新臺幣參仟元由被告負擔。
    事實及理由
一、原告主張：兩造為夫妻關係，目前婚姻關係仍存續中。惟近
    十餘年來，被告未曾拿錢支付過家庭生活費，所賺取金錢均
    用於花天酒地、賭博，不顧原告及子女之生活，甚至於某日
    晚上，次女與原告同眠時，進入房間撫摸次女腿部，亦曾竊
    取原告金錢，且被告於民國97年7月自行搬到外面居住，未
    再返家，原告打手機、電話予被告，被告均不接聽，故兩造
    婚姻已生破綻而無回復之希望，與婚姻本質有違，是客觀上
    已足認有難以維持婚姻之重大事由，而原告復無可歸責之原
    因，爰依民法第1052條第2項規定，請求判決如主文所示。
二、被告抗辯：被告於97年間領取勞保退休金171萬元後，先償
    還欠款20萬元，給兩造之子9萬元，並與原告到大陸遊玩，
    之後才沒有拿錢回家。被告只拿過原告2、3萬元，但後來有
    歸還半數。被告否認在外喝酒到半夜才回家，亦無賭博，98
    年3、4月間，被告才搬到外面住，不接原告電話亦為98年間
    的事，因原告說的話，被告不愛聽，被告不與原告同住，先
    是原告不讓被告回家住，後因原告要被告住在三樓單人房，
    又不煮飯給被告吃，被告才不回家。另無撫摸女兒大腿之事
    。並聲明：駁回原告之訴。
三、得心證之理由：
  (一)按有民法第1052條第1項所列各款以外之重大事由，而難以
    維持婚姻者，夫妻之一方得請求法院判決離婚，民法第1052
    條第2項定有明文。所謂「有前項以外之重大事由，難以維
    持婚姻者」，係抽象的、概括的離婚事由，此乃緣於74年修
    正民法親屬編時，為因應實際需要，參酌各國立法例，導入
    破綻主義思想所增設。但其事由應由夫妻一方負責者，僅他
    方得請求離婚，是其所採者為消極破綻主義精神，非積極破
    綻主義。關於『難以維持婚姻之重大事由』，係以婚姻是否
    已生破綻而無回復之希望為其判斷之標準。而婚姻是否已生
    破綻無回復之希望，則應依客觀之標準，即難以維持婚姻之
    事實，是否已達於倘處於同一境況，任何人均將喪失維持婚
    姻意欲之程度而定。至於同條項但書所規定「難以維持婚姻
    之重大事由應由夫妻之一方負責者，僅他方得請求離婚」，
    乃因如肯定有責配偶之離婚請求，無異承認恣意離婚，破壞
    婚姻秩序，且有背於道義，尤其違反自己清白（clean
    hands）之法理，有欠公允，同時亦與國民之法感情及倫理
    觀念不合，因而採消極破綻主義。倘該重大事由，夫妻雙方
    均須負責時，應比較衡量雙方之有責程度，僅責任較輕之一
    方得向責任較重之他方請求離婚，如有責程度相同時，雙方
    均得請求離婚，始屬公允」（最高法院94年度台上字第115
    號、第2059號、91年度台上字第2023號判決參照）。
  (二)經查，原告主張上情，業據其提出戶籍謄本為證，核與證人
    即兩造次女黃秀蘭證稱：「之後我與父母同住，爸爸剛開始
    偶而會拿一兩千元當家用，但至少這十年沒有支付任何家用
    ，爸爸在外簽六合彩，玩賭博性電玩，家裡有收到父親信用
    卡的催繳通知，沒有記載金額，有一兩家銀行，後來帳單就
    不寄到家裡，我問爸爸，爸爸說錢都賭光了，退休金也是，
    爸爸都半夜才回家，有時候沒有回來，爸爸回到家洗完澡就
    直接去睡覺，隔天起來就出門，父母碰面不是吵架就是冷淡
    ，這情形已經好幾年，家裡只有父母及我三個人，爸爸每次
    都拿走媽媽的錢，好幾萬元，有一次拿走媽媽的薪水，我們
    還拿一萬元去跟爸爸換回媽媽的薪資袋，薪資裡面的錢也有
    一部分被爸爸拿走，爸爸搬出去已經有兩年多，期間沒有再
    回來住，只有偶而姐姐回來的時候，爸爸會回來吃個飯，就
    離開，媽媽打電話，爸爸都不接，是從領了退休金開始，媽
    媽也是都為了家用的事，和爸爸聯絡，有時候是叫他回來吃
    ，但是父親沒有回來，媽媽自己負擔家計，包括紅白包，家
    裡沒有其他債務，我負擔自己的生活已經有八、九年，……
    同意父母離婚，父親沒有關心我們的生活，也不會問候我們
    ，某天晚上我跟媽媽在一起睡覺，發現有人在摸我，從小腿
    摸到大腿，並來回撫摸，我驚醒後，發現是爸爸，有將媽媽
    叫醒，爸爸坐在床角沒有反應，媽媽罵爸爸，爸爸才偷偷摸
    摸出去回到他房間」等語，證人即兩造長女黃秀娟證稱：「
    我沒有與兩造同住，半年或三個月會回來，一次都是兩天，
    過年一定回來，我回來爸爸都沒有在家，過年圍爐我打電話
    給爸爸，爸爸也不回來，這種情形持續有兩年，我們如果要
    找爸爸就要打電話，但爸爸不一定接電話，或者要到附近的
    賭博電玩店找，不一定找的到，爸爸會去玩賭博電玩，沒有
    拿錢回來，都是我跟妹妹拿給媽媽，爸爸回來很少與我們講
    話，從我婚前就是這樣，跟媽媽也是一樣不講話，很少交談
    ，贊成父母離婚，父親沒有照顧我們的家，爸爸已經把退休
    金花光了，賭六合彩輸了，爸爸不離婚是因為希望從媽媽這
    裡拿到錢，剛剛開庭前爸爸說是十幾二十萬元」等語相符（
    均見本院99年6月10日言詞辯論筆錄），被告雖辯稱：原告
    先不讓被告回家住，後來又要被告住在加蓋三樓單人房，且
    不煮飯給被告吃，被告才不回家云云，惟，原告多年來單獨
    支撐家計，要求被告自食其力，並不為過，被告卻不思改正
    自己行為，竟不接原告電話，對原告及家人規勸置若罔聞，
    被告尚願讓被告居住於家中，已顧及夫妻情義，被告執意不
    歸，而非原告蓄意驅離，其所辯並無力理由。再就前開證人
    證詞觀之，兩造於被告離家前即形同陌路，被告長達十餘年
    沈迷賭博，未曾支付家庭生活費用，絕大部分退休金亦自行
    花用殆盡，離家後拒接原告電話，兩造長女連續兩年過年邀
    約圍爐亦不返家團圓，此種情境無論就任何人而言均無法忍
    受，自堪認原告主張兩造感情日趨冷漠，形同陌路為真實。
    本院斟酌上情，認被告十餘年不支付家用，97年間領取退休
    金，亦大部分自行花用殆盡，之後即自行搬離兩造住所，棄
    原告於不顧，並拒接原告電話，顯見兩造共同生活所需誠摯
    的互敬互愛之基礎已不復存在，婚姻關係已生裂痕，且堪認
    被告之過失較重，故原告主張依民法第1052條第2項之規定
    請求判決離婚，依法洵屬有據，應予准許。另本件訴訟費用
    為第一審裁判費新臺幣3,000元，爰命由敗訴之被告負擔。
四、結論：原告之訴為有理由，依民事訴訟法第78條、第87條第
    1項，判決如主文。
中    華    民    國    99    年    6     月    24    日
                      家事法庭    法  官  郭貞秀
以上正本係照原本作成。
如對本判決上訴，須於收受判決正本送達後20日內向本院提出上
訴狀，並繳納上訴費及附具繕本。
中    華    民    國    99    年    6     月    24    日
                                  書記官  鄭隆慶

司法院資訊處製作；財團法人民間司法改革基金會備份。
